【裁判字號】    95,訴,645
【裁判日期】    950831
【裁判案由】    勞保
【裁判全文】
臺北高等行政法院判決
                                  95年度訴字第00645號
                              .
原      告  甲○○
                          送達.
                          園市.
訴訟代理人  蕭萬龍律師
            張百欣律師
被      告  勞工保險局
代  表  人  丙○○（總經理）
訴訟代理人  戊○○
            丁○○
上列當事人間因勞保事件，原告不服行政院勞工委員會中華民國
94年12月9 日勞訴字第0940056164號訴願決定，提起行政訴訟。
本院判決如下：
    主  文
訴願決定、審議審定及原處分關於扣除殘廢給付標準840 日之部
分均撤銷。
前項撤銷部分被告應依本判決之法律見解另為處分。
原告其餘之訴駁回。
訴訟費用由原告負擔二分之一，餘由被告負擔。
    事  實
壹、事實概要：
    緣花蓮縣縫紉業職業工會被保險人甲○○即原告以因雙眼增
    生性糖尿病視網膜病變併視神經萎縮，於民國（下同）93年
    8 月13日向被告所屬花蓮辦事處檢據申請殘廢給付。案經被
    告審查，原告於89年6 月9 日經鑑定中度視障且領有殘障手
    冊，殘廢程度符合勞工保險條例第53條附表即勞工保險殘廢
    給付標準表第14障害項目第3 殘廢等級，給付標準840 日，
    惟因已逾2 年請求權消滅時效，此部分殘廢程度應不予給付
    。另原告於93年8 月6 日診斷殘廢時殘廢程度符合殘廢給付
    標準表第10障害項目第2 等級，給付標準1,000 日，經扣除
    不予給付之840 日後，應發給160 日普通疾病殘廢給付。原
    告不服，向勞工保險監理委員會申請審議，經爭議審議之審
    定予以撤銷。嗣經被告依審定書意旨重新依據財團法人佛教
    慈濟綜合醫院出具之殘廢診斷書審查，原告於93年8 月6 日
    診斷殘廢時殘廢程度符合殘廢給付標準表第10障害項目第2
    等級，給付標準1,000 日，扣除不予給付之840 日後，應發
    給160 日普通疾病殘廢給付，乃於94年5 月30日核定發給
    160 日殘廢給付。原告仍不服，向勞工保險監理委員會申請
    審議，經該會於94年8 月18日以94保監審字第1810號審定書
    審定申請審議駁回後，提起訴願，亦遭駁回，遂向本院提起
    行政訴訟。
貳、兩造聲明：
一、原告聲明求為判決：
(一)訴願決定、審議審定及原處分不利之部分均撤銷。
(二)被告應作成核付原告殘廢給付差額新台幣80萬6 千4 百元整
    之行政處分，及自本訴狀繕本送達翌日起至清償日止按年息
    百分之五計算之利息。
(三)訴訟費用由被告負擔。
二、被告聲明求為判決：
(一)原告之訴駁回。
(二)訴訟費用由原告負擔。
參、兩造之陳述：
一、原告主張之理由：
(一)原告治療終止之時點，係為93年8 月6 日，由慈濟綜合醫院
    出具殘廢診斷書之日為準：
１、按「被保險人因普通傷害或罹患普通疾病，經治療終止後，
    如身體遺存障害，適合殘廢給付標準表現規定之項目，並經
    保險人自設或特約醫院診斷為永久殘廢者，得按其平均月投
    保薪資，依同表規定之殘廢等級及給付標準，一次請領殘廢
    補助費，．．．」勞工保險條例第53條第1 項訂有明文。另
    按治療終止，係指「被保險人罹患之傷病，經治療後，症狀
    固定，再行治療仍不能期待其治療效果之狀態。」勞工保險
    條例施行細則第77條訂有明文。另按最高行政法院93年度判
    字第1550號判決：「所謂『治療』，依一般社會通念，可分
    為住院治療及門診治療（含追蹤治療）。」原告自87年9 月
    25日至慈濟綜合醫院治療時，右眼裸視為0.3 、左眼0.2 ；
    89年6 月9 日經台大醫院鑑定中度視障之視力為右眼.01 （
    不含）以下、左眼0.1 （不含）以下；93年8 月6 日經慈濟
    綜合醫院出具殘廢診斷書時之視力為，右眼僅餘光覺、左眼
    無光覺。而自慈濟醫院所出具之最新診斷證明書顯示，自原
    告於89年6 月9 日領取殘障手冊後至93年8 月6 日慈濟綜合
    醫院出具殘廢診斷書之間，原告有11次之門診治療。此段期
    間，治療尚未終止。且慈濟綜合醫院所出具之殘廢診斷書，
    亦係依勞工保險條例第77條對於治療終止之認定，至93年8
    月6 日才屬再行治療仍不能期待其治療效果之狀態，故亦應
    以該日為得請領殘廢給付之日。
２、另按鈞院92年度訴字第4497號判決：「殘障手冊則係政府依
    身心障礙者保護法，為身心障礙者規劃並推行各項扶助及福
    利措施；核均與勞工保險制度中，被保險人須盡繳費義務始
    能享有給付權益，具有風險分擔及自助性質之社會保險性質
    有別，其立法目的、規範對象、請領要件、給付內容或補助
    措施亦均不相同，勞工保險之被保險人如欲請領殘廢給付，
    自應依勞工保險條例及殘廢給付標準表之相關規定辦理，核
    與其是否領有重大傷病卡或殘障手冊無關，是原告執其領有
    重大傷病卡及殘障手冊即得請領殘廢給付云云，自非有據。
    」原告請領殘廢給付，應以勞工保險條例之相關規定，與原
    告是否領有殘障手冊無關；且領有殘障手冊，亦非謂其治療
    已終止，是否治療終止，仍應由特約醫院出具殘廢診斷書來
    加以判定。惟被告卻以原告取得殘障手冊之時點為治療終止
    之時點，完全跳脫法律規定而恣意適用，實屬無據。
(二)訴願決定書所引之函釋（行政院勞工委員會92年8 月29日勞
    保2 字第0920048513號），與原告之情形不同，不可據以適
    用：
１、按行政院勞工委員會92年8 月29日勞保2 字第0920048513號
    函釋所針對之疑義，係為：「被保險人之身體於保險生效前
    已局部殘廢或於保險有效期間已局部殘廢，未於2 年請求權
    時效內申請殘廢給付，俟日後殘廢程度加重始提出申請時，
    該加保生效前之殘廢暨實際成殘逾2 年之殘廢給付部分，是
    否應予扣除疑義。」亦即此函釋係針對保險期間期滿後，再
    行加保，於加保期間殘廢程度加重，可否一併請求加保前已
    局部殘廢之殘廢給付，才有請求權時效是否已消滅之問題。
２、惟本案中，原告自89年6 月9 日至93年8 月6 日間皆在同一
    保險期間，無任何加保之情形，自亦無於前段保險期間局部
    殘廢認定之問題；且原告直至93年8 月6 日才被認定為實屬
    殘廢。故被告以前述函釋認定其僅得就加重之殘廢部分對原
    告為殘廢給付，顯無理由。
(三)綜上所述，依勞工保險條例第30條，原告為殘廢給付之請領
    ，實應自治療終止之日，亦即慈濟綜合醫院於93年8 月6 日
    出具殘廢診斷書之日起2 年間為請求。而原告於93年8 月13
    日備妥勞工保險條例施行細則第76條所規定之書件向被告為
    殘廢給付之申請，自應在合法之請求權時效之內，請判決如
    原告訴之聲明云云。
二、被告主張之理由：
(一)按「領取保險給付之請求權，自得請領之日起，因2 年間不
    行使而消滅。」「被保險人因普通傷害或罹患普通疾病，經
    治療終止後，如身體遺存障害，適合殘廢給付標準表規定之
    項目，並經保險人自設或特約醫院診斷為永久殘廢者，得按
    其平均月投保薪資，依同表規定之殘廢等級及給付標準，一
    次請領殘廢補助費，．．．。被保險人領取普通傷病給付期
    滿，或其所患普通傷病經治療1 年以上尚未痊癒，如身體遺
    存障害，適合殘廢給付標準規定之項目，並經保險人自設或
    特約醫院診斷為永不能復原者，得比照前項規定辦理。」勞
    工保險條例第30條及第53條分別定有明文。又依勞工保險殘
    廢給付標準表「眼障害」障害系列第10障害項目「雙目均失
    明者。」為第2 等級殘廢，給付標準1,000 日；第11障害項
    目「雙目視力減退至0.02以下者」為第3 等級殘廢，給付標
    準840 日。同系列附註2 則規定「『失明』包括眼球喪失或
    摘出或不能辨明暗或僅能辨眼前手動者。」。另依前勞工行
    政中央主管機關內政部57年6 月11日台內社字第275002號函
    釋：「被保險人因遭遇傷害或罹患疾病，並未經指定醫院治
    療而成永久殘廢者，經過2 年始向指定醫院請求發給殘廢診
    斷書申領殘廢給付，其時效之起算日期，應自實際殘廢之翌
    日起算。又被保險人因傷病在非指定醫院治療終止，並確定
    為永久殘廢而延至2 年後再向指定醫院請求開具殘廢診斷書
    ，據以請領殘廢給付，其時效起算日期，應自實際治療終止
    確定殘廢之翌日起算。」及行政院勞工委員會92年8 月29日
    勞保2 字第0920048513號函釋：「按勞工保險條例第30條規
    定，領取保險給付之請求權，自得請領之日起，因2 年間不
    行使而消滅。是以被保險人在保險有效時間發生傷病導致身
    體局部殘廢，惟未於實際成殘之日起2 年內申請殘廢給付，
    俟日後殘廢程度加重始提出申請者，應僅就其加重部分依勞
    工保險條例殘廢給付標準表規定核給。」。
(二)原告以因雙眼增生性糖尿病視網膜病變併視神經萎縮，檢據
    申請殘廢給付，案經被告審查，因其於89年6 月9 日之殘廢
    程度已符合勞工保險殘廢給付標準表第14障害項目第3 殘廢
    等級，給付標準840 日，惟因已逾2 年請求權時效，此部分
    殘廢程度應不予給付，另其於93年8 月6 日診斷殘廢時殘廢
    程度符合殘廢給付標準表第10障害項目第2 等級，給付標準
    1,000 日，經扣除不予給付之840 日，應發給160 日普通疾
    病殘廢給付，原告不服，分別提起審議及訴願，亦均經駁回
    在案。
(三)惟查本案雖曾經勞工保險監理委員會審定撤銷原處分，其理
    由略以：「勞保局並未向慈濟醫院查證，亦未調閱該院病歷
    資料送請特約專科醫師審查其所患是否治療終止。潘君於89
    年6 月9 日至93年8 月6 日期間仍在慈濟醫院就診11次，若
    該段期間仍有雷射或手術之記錄，則代表其症狀未穩定，未
    達治療終止，究其症狀是否已固定，治療已無效，必須調閱
    該段期間之就診病歷記錄，才能判定」等語，被告依該審定
    書意旨重新審查，依據花蓮縣政府於93年11月11日府社福字
    第09301584650 號函所附原告身心障礙個案資料內容所載略
    以：「據國立台灣大學醫學院附設醫院於89年6 月9 日於身
    心障礙者鑑定表鑑定為中度視障並於第14項載明為不需要重
    新鑑定」，另依據財團法人佛教慈濟綜合醫院於94年4 月12
    日出具原告病情說明書所載略以：「病人只有在本院門診追
    ，並未於本院接受積極治療。」，另依勞工保險監理委員
    會專業醫師審查意見略以︰「潘君在89年6 月7 日鑑定為中
    度視障後，依據慈濟醫院之就診記錄，並無積極之治療，故
    當時視障已確定，至93年8 月13日始申請殘廢給付，確定有
    逾時效，故同意原審，應扣除840 日之給付」。故被告以其
    殘廢程度符合勞工保險殘廢給付標準表第10障害項目第2 殘
    廢等級，原應核發1,000 日普通疾病殘廢給付，扣除上開罹
    於消滅時效840 日之部分，核定發給160 日之殘廢給付，依
    法並無不合。次查，殘廢給付之申請給付與否及等級之判定
    ，悉依被保險人個人審定殘廢時之殘廢症狀予以審查認定，
    依個案判斷作不同認定，不可一概而論，併予敘明。
    理  由
甲、程序方面：
壹、本件被告代表人於訴訟繫屬中由史哲變更為蔡吉安，復變更
    為丙○○，並均已具狀聲明承受訴訟，合先明。
乙、實體方面：
壹、兩造陳述要旨：
一、原告主張原告治療終止之時點，係為93年8月6日，由慈濟綜
    合醫院出具殘廢診斷書之日為準，原告領有殘障手冊之後陸
    續就醫11次，難謂治療已終止，原告為殘廢給付之請領係於
    治療終止之日2年內為請求，並未時效完成等語。
二、被告則以原告領有殘障手冊之後雖陸續就醫但僅為門診追蹤
    ，並未接受積極治療亦未為雷射或手術，可知原告於89年6
    月7 日領有殘障手冊時，已被鑑定為中度視障，該部分殘廢
    給付之請領，自已超過2 年時效等語置辯。
貳、兩造不爭之事實及兩造爭點：
    如事實概要欄所述之事實，業據提出勞工保險殘廢診斷書、
    花蓮縣政府於93年11月11日府社福字第09301584650號函附
    原告身心障礙個案資料內容、身心障礙者鑑定表、訪談紀錄
    、慈濟醫院病歷為証，為兩造所不爭執，堪信為真，兩造爭
    點厥為：
一、原告於89年6月7日領有中度視障之殘障手冊，是否已經治療
    終止？
二、原告中度視障（第14項第3殘廢，給付標準840日）部分，是
    否已逾2年請求權時效？
參、本院之判斷：
一、本件應適用之法條與法理：
(一)勞工保險條例第30條規定：「領取保險給付之請求權，自得
    請領之日起，因二年間不行使而消滅。」。
(二)勞工保險條例第53條規定：「被保險人因普通傷害或罹患普
    通疾病，經治療終止後，如身體遺存障害，適合殘廢給付標
    準表規定之項目，並經保險人自設或特約醫院診斷為永久殘
    廢者，得按其平均月投保薪資，依同表規定之殘廢等級及給
    付標準，一次請領殘廢補助費，．．．。被保險人領取普通
    傷病給付期滿，或其所患普通傷病經治療一年以上尚未痊癒
    ，如身體遺存障害，適合殘廢給付標準規定之項目，並經保
    險人自設或特約醫院診斷為永不能復原者，得比照前項規定
    辦理。」。
(三)勞工保險條例施行細則第77條規定：「本條例第53條第1項
    及第54條第1項所稱治療終止，指被保險人罹患之傷病，經
    治療後，症狀固定，再行治療仍不能期待其治療效果之狀態
    」。
(四)勞工保險條例第78條第1項及第2項規定：「依本條例第53條
    及第54條規定，請領殘廢給付者，以全民健康保險特約醫院
    或診所診斷為永久殘廢或永不能復原之當日為本條例第30條
    所定得請領之日。被保險人請求發給前項診斷之證明書者，
    全民健康保險特約醫院或診所應於3日內發給之。」
(五)勞工保險殘廢給付標準表「眼障害」障害系列第10障害項目
    「雙目均失明者。」為第2等級殘廢，給付標準1,000日；第
    11障害項目「雙目視力減退至0. 02以下者」為第3等級殘廢
    ，給付標準840日。同系列附註2則規定「『失明』包括眼球
    喪失或摘出或不能辨明暗或僅能辨眼前手動者。」。
二、原告於89年6月7日領有中度視障之殘障手冊，尚未治療終止
    ：
( 一)依勞工保險條例施行細則第77條、第78條規定可知，發布
    上開細則之勞工保險主管機關認殘廢給付之申請須以症狀固
    定，再行治療仍不能期待其治療效果之狀態為要件，而該「
    為永久殘廢或永不能復原」，並非被保險人所能自行判斷或
    認定，故須經全民健康保險特約醫院或診所之診斷，由其發
    給診斷證明書，被保險人方能為殘廢給付之申請。是倘被保
    險人所就醫之全民健康保險特約醫院或診所，並未就被保險
    人身體遺存之障害「診斷為永久殘廢或永不能復原」，被保
    險人尚未處於得請求殘廢給付之狀態，其勞工保險條例第30
    條規定之請求權時效即尚未開始進行。
(二)本件花蓮縣政府於93年11月11日府社福字第09301584650號
    函所附原告身心障礙個案資料內容雖記載：「據國立台灣大
    學醫學院附設醫院於89年6月9日於身心障礙者鑑定表鑑定為
    中度視障並於第14項載明為不需要重新鑑定」，但該殘障手
    冊則係政府依身心障礙者保護法，為身心障礙者規劃並推行
    各項扶助及福利措施，與勞工保險制度中，被保險人須盡繳
    費義務始能享有給付權益，具有風險分擔及自助性質之社會
    保險性質有別，其立法目的、規範對象、請領要件、給付內
    容或補助措施亦均不相同，勞工保險之被保險人如欲請領殘
    廢給付，自應依勞工保險條例及殘廢給付標準表之相關規定
    辦理，核與其是否領有重大傷病卡或殘障手冊無關，該身心
    障礙者鑑定表與前揭「全民健康保險特約醫院或診所之殘廢
    診斷證明書」不同，被告辯稱原告領有中度視障之殘障手冊
    即得請領第14項第3殘廢，給付標準840日之殘廢給付云云，
    已非合理。行政院勞工委員會92年4月8日勞保2字第0920019
    528號函釋、92年8月29日勞保2字第0920048513號函及前勞
    工行政中央主管機關內政部57年6月11日台內社字第275002
    號函所謂之「實際殘廢之日期」，於本件中，應指「全民健
    康保險特約醫院或診所『開具殘廢診斷證明書時』」，而非
    「原告領有殘障手冊時」為準。
(三)更何況原告於89年6月9日領取殘障手冊後，至93年8月6日慈
    濟綜合醫院出具殘廢診斷書之間，原告尚有11次之門診治療
    ，有慈濟醫院所出具之病歷紀錄可憑，被告雖謂該就醫僅為
    門診追蹤，並未接受積極治療亦未為雷射或手術，可見治療
    已經終止云云，惟按「所謂『治療』，依一般社會通念，可
    分為住院治療及門診治療（含追蹤治療）。」，最高行政法
    院93年度判字第1550號判決著有明例，若原告因未為雷射或
    手術，致中度視障已無再治療可能，慈濟綜合醫院即應開具
    殘廢診斷証明書，告知原告「中度視障已經治療終止、症狀
    固定」，俾利原告申領殘廢給付，本件慈濟綜合醫院既未開
    具「原告中度視障已經治療終止、症狀固定之殘廢診斷証明
    書」，原告既曾持續追蹤治療，其本人當然認為中度視障仍
    有治癒之可能性，尚難期待原告僅憑殘障手冊即自行認定其
    中度視障已經治療終止、症狀固定。
三、原告中度視障（第14項第3殘廢，給付標準840日）部分，尚
    未逾2年請求權時效：
    原告中度視障（第14項第3 殘廢，給付標準840 日）部分，
    於89年6 月9 日領取殘障手冊時，尚未治療終止、症狀固定
    ，應以93年8 月6 日慈濟綜合醫院出具殘廢診斷書時，為「
    第10障害項目第2 殘廢等級」治療終止、症狀固定之始點，
    該中度視障（第14項第3 殘廢，給付標準840 日）部分，自
    無已逾2 年請求權時效之可言。
四、按「原告之訴雖有理由，惟案件事證尚未臻明確或涉及行政
    機關之行政裁量決定者，應判命行政機關遵照其判決之法律
    見解對於原告作成決定  。」，行政訴訟法第200條第4款定
    有明文，本件除「不得以領取殘障手冊時作為認定治療終止
    、症狀固定之始點」，原處分機關應受拘束外，其他是否尚
    有不得請領殘廢給付之理由？仍待被告查明並予以裁量，原
    告訴之聲明第二項請求逕判命「被告應核付原告殘廢給付差
    額新台幣80萬6千4百元之行政處分，及自本訴狀繕本送達翌
    日起至清償日止按年息百分之五計算之利息」之部分，不應
    准許，應予駁回，被告並應依本院判決之法律見解，另為適
    法之處分。
肆、兩造其餘攻擊防禦方法均與本件判決結果不生影響，故不逐
    一論述，併此敘明。
據上論結，本件原告之訴為一部有理由，一部無理由，爰依行政
訴訟法第200 條第4 款、第104 條、民事訴訟法第79條，判決如
主文。
中    華    民    國    95    年    8     月    31    日
                      第四庭審判長法  官  鄭忠仁
                                  法  官  林育如
                                  法  官  畢乃俊
上為正本係照原本作成。
如不服本判決，應於送達後20日內，向本院提出上訴狀並表明上
訴理由，如於本判決宣示後送達前提起上訴者，應於判決送達後
20日內補提上訴理由書（須按他造人數附繕本）。
中    華    民    國    95    年    8     月    31    日
                                  書記官  簡信滇


司法院資訊處製作；財團法人民間司法改革基金會備份。
